臺灣臺東地方法院刑事判決　　　　　　　　　　　　　九十二年度簡上字第六號
　　上　訴　人　臺灣臺東地方法院檢察署檢察官
　　被　　　告　丁○○
　　　　　　　　乙○○
右列上訴人因被告等違反商業會計法等案件，不服本院臺東簡易庭中華民國九十二年
八月二十九日九十二年度簡字第一二二號第一審簡易判決（檢察官起訴案號：九十一
年度偵字第一七九三號、九十二年度偵字第五０一號），提起上訴，本院管轄之第二
審合議庭判決如左：
    主  文
原判決撤銷。
丁○○商業負責人為納稅義務人以詐術逃漏稅捐，處有期徒刑肆月，如易科罰金，以
參佰元折算壹日；又共同連續行使偽造私文書，處有期徒刑伍月，如易科罰金，以參
佰元折算壹日；應執行有期徒刑捌月，如易科罰金，以參佰元折算壹日。
乙○○共同連續行使偽造私文書，累犯，處有期徒刑陸月，如易科罰金，以參佰元折
算壹日。
偽造之「丙○○」印章壹顆及薪資清單上偽造之「丙○○」印文壹拾貳枚均沒收。
    事  實
一、乙○○前因公共危險案件，經本院判處有期徒刑二月確定，於民國八十五年六月
    六日易科罰金執行完畢。而乙○○與丁○○為夫妻，丁○○係位於臺東市○○路
    ○段五九０號「南王砂石行」之商業負責人，乙○○則於該砂石行幫忙，並負責
    處理該砂石行之營業收支等會計業務，其二人明知丙○○於八十八年間並未在「
    南王砂石行」工作，亦未領取薪資，竟基於犯意之聯絡，先接續偽造丙○○於八
    十八年度向「南王砂石行」領取每月新臺幣（下同）一萬四千五百元之薪資清單
    共計十二張，並於不詳之時間、地點，由乙○○利用不知情之刻印店人員偽刻「
    丙○○」之印章一顆，且以上開偽刻之印章接續偽造「丙○○」之印文於各該薪
    資清單上，表示丙○○已領取上開薪資之意思，再持上開薪資清單委託不知情之
    黃美玉製作丙○○於八十八年度向「南王砂石行」領取薪資十七萬四千元之「各
    類所得扣繳暨免扣繳憑單」（下簡稱：扣繳憑單），並以此虛列成本之詐術，於
    八十九年四月二十九日，持上開薪資清單及扣繳憑單向財政部臺灣省南區國稅局
    臺東縣分局申報「南王砂石行」八十八年度營利事業所得稅，足以生損害於丙○○及稅務機關課徵稅捐之正確性，而「南王砂石行」亦因此逃漏該年度營利事業
    所得稅四萬八千九百元。
二、案經財政部國稅局臺灣省南區國稅局臺東縣分局函送臺灣臺東地方法院檢察署檢
    察官及該署檢察官自動檢舉偵查起訴。
    理  由
一、右揭事實，業據被告丁○○及乙○○於原審及本院審理時坦白承認，核與被害人
    丙○○、證人黃美玉於檢察官偵查中，及證人即國源汽車臺東分公司業務組長賴
    淑琴在警詢及檢察官偵查中到庭具結證述之情節相符，並有財政部臺灣省南區國
    稅局臺東縣分局九十年十二月十四日南區國稅東縣審字第九００一六一七一號函
    、九十二年八月六日南區國稅東縣一字第０九二００二二九四五號函各一件、財
    政部臺灣省南區國稅局製作之曾秋福綜合所得稅核定通知書影本、國源汽車股份
    有限公司臺東分公司出具之丙○○在職證明書、丙○○之勞工保險卡影本、丙○○於國源汽車臺東分公司領取薪資之各類所得扣繳既免扣繳憑單影本、南王砂石
    行設立登記資料各一紙、偽造之丙○○薪資清單十二張在卷可參，足徵被告二人
    自白之內容確與事實相符，本件事證明確，被告丁○○及乙○○之犯行堪予認定
    。
二、按薪資印領清冊如由薪資發放單位（如機關、公司行號或個人等）製作，經領款
    人員於其上簽章，用以證明該薪資業經其領取之文件，即具有收據之性質。因之
    ，領款人員在薪資印領清冊上簽章之行為，係用以表示其已經領取該項薪資之意
    思，即具有以其名義表達上開意思之私文書性質（最高法院九十二年度臺上字第
    三八四六號判決要旨參照）；又關於公司之員工薪資支出，仍以薪資印領清冊等
    文件之原始憑證為據，是薪資表自屬會計憑證無疑（最高法院九十二年度臺上字
    第四八八八號判決要旨參照）。查被告丁○○及乙○○二人分別為「南王砂石行
    」之負責人及主辦會計人員，明知被害人丙○○未受僱「南王砂石行」，竟填製
    不實之薪資清單為會計憑證，其等填製該不實會計憑證之行為，原含有業務上登
    載不實之本質，且該薪資清單上復有受領人簽章欄，係用以表示被害人丙○○已
    領取該項薪資之意思，是該薪資清單亦具有私文書之性質，而被告二人復持偽造
    之薪資清單及扣繳憑單向稅捐機關申報「南王砂石行」之營利事業所得稅，其等
    偽造上開薪資清單及扣繳憑單確足以生損害於被害人丙○○及稅務機關課徵稅捐
    之正確性。核被告二人所為，均係犯商業會計法第七十一條第一款之明知為不實
    之事項而填製會計憑證罪、刑法第二百十六條、第二百十條之行使偽造私文書罪
    （此部分起訴書犯罪事實已記載被告二人偽造薪資清單，然公訴人漏未論及該罪
    名），及同法第二百十六條、第二百十五條之行使業務登載不實文書罪；而被告
    丁○○為「南王砂石行」之負責人，為商業登記法規定之商業負責人，因納稅義
    務人「南王砂石行」虛列薪資費用藉以逃漏營利事業所得稅，應依稅捐稽徵法第
    四十七條第三款之規定，將「南王砂石行」觸犯同法第四十一條以詐術逃漏稅捐
    之刑責轉嫁由被告丁○○代罰之；至被告乙○○基於幫助之犯意，幫助「南王砂
    石行」逃漏稅捐，係另犯稅捐稽徵法第四十三條第一項之幫助以詐術逃漏稅捐罪
    。公訴意旨認被告二人係以其他不正當方法逃漏稅捐，且漏未論及被告二人行使
    偽造私文書之罪名，均有未洽。被告丁○○、乙○○二人就填製不實會計憑證、
    行使偽造私文書及行使業務登載不實文書等罪，有犯意之聯絡及行為之分擔，皆
    為共同正犯。被告二人利用不知情之刻印店人員偽刻被害人丙○○之印章，及利
    用不知情之黃美玉填製不實之扣繳憑單，均為間接正犯。被告二人在同一時地接
    續偽造丙○○之薪資清單及「丙○○」之印文，因係基於同一犯意，均為單一之
    接續犯。被告二人偽造被害人丙○○之印章、印文等犯行，各為其等偽造私文書
    之階段行為，而其等偽造私文書之低度犯行，應為行使之高度犯行所吸收，而其
    等業務上登載不實之低度犯行，則為行使之高度犯行所吸收，均不另論罪。被告
    二人先後二次行使偽造私文書犯行（先交付黃美玉用以製作扣繳憑單，再交付稅
    捐機關用以申報營利事業所得稅），時間緊接，且觸犯構成要件相同之罪名，顯
    係基於概括犯意反覆為之，應依連續犯之規定論以一罪，並加重其刑。其二人以
    一申報營利事業所得稅之行為，同時觸犯行使偽造私文書罪及行使業務登載不實
    文書罪，為想像競合犯，應從一重之連續行使偽造私文書罪論處。乙○○所犯填
    製不實會計憑證、連續行使偽造私文書及幫助逃漏稅捐等三罪間，有方法結果之
    牽連關係，應從一重之連續行使偽造私文書罪論處。被告丁○○所犯填製不實會
    計憑證及連續行使偽造私文書二罪間，亦有方法結果之牽連關係，應從一重之連
    續行使偽造私文書罪論處。又被告丁○○並非稅捐稽徵法第四十一條之犯罪或受
    罰主體，僅依同法第四十七條第三款之規定，代替「南王砂石行」受徒刑之處罰
    ，該部分自與其本身為犯罪主體所犯之連續行使偽造私文書罪間，不具牽連犯關
    係，應分論併罰之。被告乙○○前因公共危險案件，經本院判處有期徒刑二月確
    定，並於八十五年六月六日易科罰金執行完畢，有臺灣高等法院被告全國前案紀
    錄表在卷可按，其於刑之執行完畢後，五年內再犯有期徒刑以上之本罪，為累犯
    ，應依刑法第四十七條規定加重其刑。
三、原審認被告二人係犯共同行使業務登載不實文書罪，並認被告丁○○另犯以其他
    不正當方法逃漏稅捐罪，而分別予以論科，固非無見。惟查：(一)被告二人偽造之
    薪資清單應屬商業會計法所規定之會計憑證，此乃最高法院近年來所持之見解，
    已如前述，原審未就被告二人偽造薪資清單之犯行論以商業會計法第七十一條第
    一款之填製不實會計憑證罪，尚有未洽。(二)被告二人偽造之薪資清單具有私文書
    之性質，其等偽造後連續持以行使二次，應已觸犯刑法第二百十六條、第二百十
    條之行使偽造私文書罪，原審漏未論及此罪名，適用法律即有不當。(三)被告乙○○偽造不實之薪資清單及扣繳憑單後，持以向稅務機關申報「南王砂石行」之營
    利事業所得稅，應構成稅捐稽徵法第四十三條第一項之幫助逃漏稅捐罪，原審漏
    未適用該法條，自有可議。(四)按稅捐稽徵法第四十一條之罪，係以詐術或其他不
    正當之方法逃漏稅捐為成立要件，而所謂詐術固同於刑法上詐術之意，乃指以偽
    作真或欺罔隱瞞等積極之作為，致稅捐機關陷於錯誤，而免納或少納應繳之稅款
    ，以獲取財產上之不法利益，至不正當方法則指詐術以外，其他違背稅法上義務
    ，足以減損租稅徵收之積極行為而言，二者之含義並非相同（最高法院九十二年
    度臺上字第一六二四號判決要旨參照）。查被告二人明知被害人丙○○未受僱「
    南王砂石行」，竟以偽造不實之薪資清單及扣繳憑單等積極作為，至稅捐機關陷
    於錯誤而少納應繳之稅款，顯係以詐術逃漏稅捐，原審認被告等係以其他不正當
    方法逃漏稅捐，亦有誤會。公訴人上訴意旨以原判決未就被告二人偽造薪資清單
    部分論以商業會計法第七十一條第一款之填製不實會計憑證罪等語，指摘原判決
    違誤，非無理由，自應由本院將原判決撤銷。爰審酌被告二人犯罪之動機、目的
    係為一己之私利，所為已影響稅捐機關課稅之正確性，且足生損害於丙○○，兼
    衡其等所逃漏之稅捐數額及犯罪後尚能坦承犯行等一切情狀，各量處如主文第二
    、三項所示之刑，被告丁○○部分並定其應執行刑。而被告二人行為後，刑法第
    四十一條業於九十年一月十日修正公布，於同月十二日生效施行，修正後該條第
    一項規定「犯最重本刑為五年以下有期徒刑之罪，而受六月以下有期徒刑或拘役
    之宣告，因身體、教育、職業或家庭之關係或其他正當事由，執行顯有困難者，
    得以一元以上三元以下折算一日，易科罰金。但確因不執行所宣告之刑，難收矯
    正之效或難以維持法秩序者，不在此限」之規定，較諸修正前舊法規定犯最重本
    刑為三年以下有期徒刑之罪，而受六月以下有期徒刑或拘役之宣告，始得易科罰
    金，對被告較為有利，依刑法第二條第一項前段之規定，即應適用裁判時即新修
    正之規定，爰就被告之宣告刑及執行刑均併予諭知易科罰金之折算標準。被告二
    人偽造之「丙○○」印章一顆及薪資清單上偽造之「丙○○」印文十二枚，應依
    刑法第二百十九條規定宣告沒收。
據上論斷，應依刑事訴訟法第四百五十五條之一第三項、第三百六十九條第一項前段
、第三百六十四條、第二百九十九條第一項前段，商業會計法第七十一條第一款，稅
捐稽徵法第四十七條第三款、第四十一條、第四十三條第一項，刑法第二條第一項前
段、第十一條前段、第二十八條、第五十六條、第二百十六條、第二百十條、第二百
十五條、第五十五條、第四十七條、第四十一條第一項前段、第五十一條第五款、第
二百十九條，罰金罰鍰提高標準條例第一條前段、第二條，判決如主文。
本案經檢察官甲○○到庭執行職務。
中      華      民      國    九十三    年      三      月    二十四    日
                                    臺灣臺東地方法院刑事第一庭
                                        審判長法  官  陳弘能
                                              法  官  黃怡玲
                                              法  官  魏于傑
右正本證明與原本無異。
本判決不得上訴。
                                              書記官  賴淑芬
中      華      民      國    九十三    年      三      月    二十九    日
附記：
商業會計法第七十一條第一款
商業負責人、主辦及經辦會計人員或依法受託代他人處理會計事務之人員
有左列情事之一者，處五年以下有期徒刑、拘役或科或併科新台幣十五萬
元以下罰金：
一  以明知為不實之事項，而填製會計憑證或記入帳冊者。
稅捐稽徵法第四十一條
納稅義務人以詐術或其他不正當方法逃漏稅捐者，處五年以下有期徒刑、
拘役或科或併科新台幣六萬元以下罰金。
中華民國刑法第二百一十條
偽造、變造私文書，足以生損害於公眾或他人者，處五年以下有期徒刑。
中華民國刑法第二百一十五條
從事業務之人，明知為不實之事項，而登載於其業務上作成之文書，足以
生損害於公眾或他人者，處三年以下有期徒刑、拘役或五百元以下罰金。
